最高法院民事判決　　　　　　　　　　　　　　　　八十七年度台再字第一一○號
　　再 審原 告　陳 德 仁
　　　　　　　　廖陳錦香
　　　　　　　　王陳好完
　　　　　　　　王陳明珠
　　　　　　　　陳 錦 格
　　再 審被 告　財團法人香蘭基金會
　　法定代理人　徐 崇 雄
右當事人間請求所有權移轉登記事件，再審原告對於中華民國八十六年十二月五日本
院判決（八十六年度台上字第三六五七號），提起再審之訴，本院判決如左：
    主  文
再審之訴駁回。
再審訴訟費用由再審原告負擔。
    理  由
查再審之訴，在形式上雖為另一程序之新開，但在實質上則為前訴訟程序之再開及續
行。因之，前訴訟程序之訴訟標的既必須合一確定，則共同訴訟人中之一人或數人提
起再審之訴，其效力應及於共同訴訟人全體。故再審原告陳德仁、王陳好完、廖陳錦
香提起再審之訴，其效力及於同造未提起再審之訴之王陳明珠、陳錦格，爰併列其為
再審原告，合先明。
次查本件再審原告主張：原確定判決即本院八十六年度台上字第三六五七號判決，有
民事訴訟法第四百九十六條第一項第一款所定適用法規顯有錯誤之情形，對之提起再
審之訴，無非以：再審原告之被繼承人陳德深為再審被告之法定代理人，其於民國七
十六年十二月三十一日書立贈與契約，將其與再審原告公同共有之系爭土地贈與再審
被告，未經再審被告表明允受之意思表示，契約不成立。縱認契約已成立，因陳德深
所為違反民法第一百零六條規定，亦屬無效。且以不動產為贈與之標的，非經登記不
發生移轉之效力，再審原告為陳德深之繼承人並不負移轉登記之義務。乃前訴訟程序
第二審判決率認系爭土地為陳德深個人所有，系爭贈與契約合法有效，再審原告有履
行贈與契約之義務，因而為再審原告敗訴之判決，顯有錯誤，原確定判決未予糾正，
有民事訴訟法第四百九十六條第一項第一款適用法規顯有錯誤之再審事由云云，為其
論據。第查第三審為法律審，其所為判決，以第二審判決所確定之事實為基礎，故民
事訴訟法第四百九十六條第一項第一款所謂適用法規顯有錯誤，對第三審判決言，應
以該判決依據第二審判決所確定之事實而為之法律上判斷，有適用法規顯有錯誤之情
形為限。查再審原告為陳德深之繼承人，系爭土地為陳德深個人所有，及系爭贈與契
約並未違反民法第一百零六條之規定，業已成立，為前訴訟程序第二審判決所確定之
事實。按以非經登記不得移轉之財產為贈與者，在未為移轉登記前，其贈與不生效力
，固為民法第四百零七條所明定，惟當事人對於無償贈與不動產之約定，如已互相表
示意思一致，依同法第一百五十三條第一項之規定，其契約即為成立，縱未具備贈與
契約特別生效之要件，要難謂其一般契約之效力亦未發生，債務人自應受此契約之拘
束，負有移轉登記使生贈與效力之義務，業經本院著有四十一年台上字第一七五號判
例。從而原確定判決依據上開確定之事實，認再審被告得依贈與之法律關係，請求再
審原告辦理繼承登記及移轉系爭土地所有權，前訴訟程序第二審判決維持第一審所為
再審被告勝訴之判決，駁回再審原告之第二審上訴，於法洵無違誤，爰駁回再審原告
之第三審上訴，經核並無適用法規顯有錯誤之情形。再審論旨，指摘原確定判決適用
法規顯有錯誤，聲明廢棄，非有理由。
據上論結，本件再審之訴為無理由，並依民事訴訟法第七十八條判決如主文。
中      華      民      國    八十七    年      九      月     十七     日
                              最高法院民事第四庭
                                  審判長法官  林  奇  福
                                        法官  許  朝  雄
                                        法官  李  彥  文
                                        法官  陳  重  瑜
                                        法官  朱  建  男
      右正本證明與原本無異
                                              書  記  官
中      華      民      國    八十七    年      九      月     三十     日
